【裁判字號】    92,上易,708
【裁判日期】    920910
【裁判案由】    妨害名譽
【裁判全文】
臺灣高等法院臺中分院刑事判決                    九十二年度上易字第七八號
    上  訴  人
    即  被  告  丙○○
    選任辯護人  陳浩華律師
    自  訴  人  乙○○
    自訴代理人  丁○○律師
右上訴人因妨害名譽案件，不服臺灣臺中地方法院九十一年度自字第七八八號中華民
國九十二年一月二十三日第一審判決，提起上訴，本院判決如左：
      主  文
上訴駁回。
      事  實
一、丙○○因懷疑乙○○與其配偶羅義雄（現已離婚）之間有婚外情，竟意圖散布於
    眾，單憑己測，連續於下列時、地，指摘「乙○○與羅義雄正在交往、有婚外情
    及同居中」等足以毀損乙○○名譽之不實事項，即：（一）自九十一年五月間起
    至九十一年八月底止，三次打電話至乙○○服務之台中市松竹國小，由校長許有
    鐘接聽，於電話中向許有鐘指摘：「乙○○與伊夫羅義雄正在交往」，又於九十
    一年六月二十八日，打電話至松竹國小，由會計主任林西金接聽，於電話中指摘
    ：「乙○○與伊夫羅義雄已在一起」等語。（二）自九十年八月間起，多次打電
    話至羅義雄任職之台中市僑孝國小，於不特定人接聽電話時，指摘「羅義雄與乙
    ○○正在交往及有婚外情」等語。（三）於九十一年一月間，羅義雄之母罹病住
    進行政院衛生署苗栗醫院，及九十一年二月間，羅義雄在苗栗縣公館鄉玉谷村一
    ０八號辦理其母喪事時，以當面告知之方式，對羅義雄之兄弟姊妹及親友，指摘
    ：「羅義雄晚上沒有回家，係帶乙○○到外面過夜」等語。（四）自九十年八月
    間起，多次以當面告知之方式，對羅義雄住處台中市○○街一四六號不特定之鄰
    居，指摘「羅義雄與乙○○有不正常關係」等語，又於九十一年八月三十一日，
    打電話予羅義雄服役之朋友劉俊和之妻，於電話中指摘「羅義雄與乙○○有不正
    常關係」等語。（五）於九十一年二月間某日，至台中縣豐原市○○街七二號乙
    ○○娘家，以當面告知之方式，向乙○○之母指摘：「羅義雄被你女兒迷住，昨
    天晚上也是一整夜沒有回來，都在你女兒那裡」等語。（六）於九十一年八月二
    十三日上午十一時二十分，台灣台中地方法院審理九十一年度婚字第三０九號羅
    義雄與丙○○離婚事件，在民事簡易大樓三十四法庭進行言詞辯論，通知乙○○
    出庭作證時，當庭指摘「乙○○與其前夫吳建林之女吳湘琪，係乙○○與羅義雄
    婚外情所生」等語。
二、案經被害人乙○○向台灣台中地方法院提起自訴。
      理  由
一、訊據本案上訴人即被告丙○○（以下簡稱為被告）於本院審理時，否認有上開妨
    害名譽犯行，並辯稱：伊雖有打電話給台中市松竹國小之校長許有鐘，但未指摘
    「乙○○與羅義雄正在交往」之言詞，嗣亦未打電話至台中市僑孝國小，向接聽
    電話之人指摘「羅義雄與乙○○正在交往及有婚外情」等語，更未向羅義雄之兄
    弟姊妹及親友指摘「羅義雄晚上沒有回家，係帶乙○○到外面過夜」等事，嗣在
    九十一年二月間某日，伊亦僅是向乙○○之母告知伊看到乙○○與羅義雄在一起
    ，經乙○○之母覆稱其要問問看之後，伊即回家，至於台灣台中地方法院於九十
    一年八月二十三日上午十一時二十分，審理該院九十一年度婚字第三０九號（即
    羅義雄訴請與丙○○離婚）民事事件，在該院民事簡易大樓三十四法庭進行言詞
    辯論時，伊只是陳述：「我先生有跟我說，他與乙○○已有小孩，這小孩已經很
    大了」等語，而未言及其他，應不為罪等語。被告選任辯護人亦以：被告之配偶
    自九十年六月間起，即時常與自訴人乙○○有電話聯絡，經被告將羅義雄之通聯
    紀錄調出後，發現有二十餘通之電話係自訴人乙○○與其夫羅義雄聯絡，其中通
    話時間最長者有一○九七秒、六六六秒、四四九秒、三一七秒者，被告在九十一
    年一月二十六日跟蹤羅義雄至台中市○○路○段六○號便利商店前，又發現自訴
    人乙○○有騎乘機車接載羅義雄至台中市○○路一九五巷順天大樓四樓居所之事
    ，由上開各情，被告實有理由相信自訴人乙○○與其夫羅義雄有曖昧關係，縱使
    被告有打電話告知松竹國小校長與自訴人乙○○之母，其目的亦無非在防衛自己
    之婚姻，被告在法院出庭陳稱吳湘琪是羅義雄與自訴人乙○○所生，此話亦係經
    由羅義雄告知，被告在法庭陳述對己有利之事實，尚難構成誹謗罪，至於劉太太
    之錄音譯詞，被告並未指名道姓，自訴人乙○○之弟於被告向自訴人乙○○之母
    抱怨時，並不在場，其證詞復有偏袒自訴人乙○○且曲解被告語義之可能，尚非
    可信等情詞，為被告辯護。
二、然查：
（一）被告右揭犯罪事實，業據自訴人乙○○於原審及本院審理時均指訴綦詳。被告
      於原審法院審理時，亦先後供承：「我有打電話向她媽媽說，你女兒帶我先生
      到他家約會」、「我有打電話到（松竹國小向校長及多名老師說），但是說自
      訴人常跟我先生聯絡約會，我先生也承認，我也有向親友、我先生同事、鄰居
      說我先生跟自訴人交往，自訴人帶我先生到她家去」、「（九十一年二月間某
      日）有（到自訴人娘家，向自訴人母親、弟弟說自訴人跟她先生已經離婚，我
      有看到自訴人跟我先生進入某棟大樓）」、「（九十一年六月二十八日打電話
      到松竹國小），我是（向林西金老師）說他們在一起」、「（九十一年八月二
      十三日庭訊時），我當庭有說（自訴人的女兒吳湘琪是自訴人跟我先生所生）
      ，但是我先生在五、六年前告訴我的」（見原審卷宗第六九、七○頁）、「（
      九十一年六月二十八日打電話到松竹國小由會計主任林西金接電話），我是說
      我看到我先生跟乙○○在一起」、「（九十一年一月間羅義雄母親住苗栗醫院
      ，二月間羅義雄母親辦喪事期間），是（羅義雄之兄弟、親戚）他們問我，我
      才回答（說羅義雄沒有回家過夜，是帶乙○○在外面過夜），他們早就知道這
      一件事情」、「（九十一年八月三十一日）有（打電話給羅義雄當兵朋友劉俊
      和之妻，說羅義雄與乙○○有不正常關係）」、「（羅義雄以前當兵的朋友來
      拜訪時），有（當面說羅義雄跟乙○○正在交往），羅義雄也在現場」、「（
      九十年八月間）是大家一起泡茶時，我當面向鄰居講（羅義雄跟乙○○有不正
      常關係）的，最先是羅義雄自己說要去找快樂」、「（九十一年二月間到乙○
      ○娘家），我是講說我看到妳女兒帶我先生去她家，她母親說會查清楚，我就
      走了」等語明確（見原審卷宗第一六五至一六七頁）。另證人即台中市松竹國
      小校長許有鐘於原審法院訊問時，亦證稱：「時間是今年五、六月份間，．．
      ．．．．，她打來向我說，你們學校的老師乙○○與她先生有在交往，怕會破
      壞他的家庭，希望我能協助，這是第一通，後來我有去找丙○○及她先生，據
      我瞭解，乙○○跟羅義雄沒有在交往，第二通是他知道我有去她家，打電話來
      感謝我，但是還是說乙○○跟她先生有繼續交往，第三通是暑假期間打的，她
      說他們還是在交往，希望我能夠協助」各情（見原審卷宗第九二頁）；證人即
      松竹國小人事主任吳秀妙亦於原審法院證述：「有，時間是九十一年六月底，
      是其他同仁接到，說有一個婦人打電話來問乙○○老師是否八月一日退休，還
      說自訴人與羅義雄可能已在一起了，我有將這件事情告訴校長，丙○○懷疑乙
      ○○與她先生已經同居」等語（見原審卷宗第九二、九三頁）；證人即自訴人
      之弟朱源滄亦於原審證述：被告至台中縣豐原市○○街七二號其母親開的店，
      向其母親說，是否知道自訴人離婚，伊先生被自訴人迷住，昨晚也是一整夜未
      回，均在自訴人那裡等事（見原審卷宗第九一頁）。復據被告已離婚之配偶羅
      義雄亦在原審法院證稱：該院九十一年度婚字第三０九號離婚事件，於九十一
      年八月二十三日辯論，通知自訴人作證，被告當庭說自訴人與其前夫吳建林之
      女吳湘琪，係自訴人與伊所生，伊與自訴人其實沒關係，被告自九十年八月間
      起，陸續打電話至僑孝國小給伊不特定同事，說自訴人與伊正在交往及有婚外
      情，伊以前當兵朋友至伊家，被告也當面說，並向伊住處台中市○○街一四六
      號鄰居，說伊與乙○○有不正常關係，九十年二月間，伊母親過世，在苗栗縣
      公館鄉玉谷村一０八號辦喪事，被告回去，向伊兄弟姊妹、親戚朋友都這麼說
      ，九十年一月底伊至苗栗醫院照顧伊母親，被告也在醫院向伊兄弟姊妹及親戚
      ，說伊晚上未回家，係帶自訴人到外面過夜，被告另於九十一年八月三十一日
      ，打電話給伊當兵朋友劉俊和之妻，說伊與乙○○有不正常關係等情（見原審
      卷宗第九一、一四七頁）。參酌上開證人在原審法院之證詞及被告在原審法院
      所為之上開供述，足證自訴人所為被告曾為上開言詞之指訴應屬可信。被告嗣
      後推翻前詞，並以前開情詞改稱無此言行，尚非可採。依據被告所指摘：「乙
      ○○與羅義雄正在交往、有婚外情及同居中」等事項，於客觀上已足以毀損自
      訴人之名譽，其情甚明。
（二）又被告選任辯護人雖以前開情詞為被告辯解，被告於原審法院亦提出電話通聯
      紀錄（見原審卷宗第七七至七九頁），其中印載被告當時之配偶羅義雄自自九
      十年六月二十日起至九十年九月十二日止，與自訴人通話共達二十五次，最長
      之通話時間並有一○九七秒。惟本案被告與其當時之配偶羅義雄於案發當時，
    均屬五十歲以上之成年人，交往範圍不可能僅限於家人。而羅義雄與自訴人乙
      ○○曾為師專同學，亦為被告所不否認。且上開通話內容為何，亦無任何資料
      可佐。自訴人指稱：羅義雄打電話給伊，開始是羅義雄見伊發表之文章，才與
      伊聯絡，後伊從科任調到級任，羅義雄從級任調到科任，二人在電話中交換教
      學經驗及詢問義工、同學事情等語，衡情亦非無可能。遑論「電話交談」此事
      ，於社會一般人之認知與評價上，亦與被告所指摘之「婚外情」、「不正常關
      係」、或「同居」等事存有相當差距。自不能以被告於原審法院所提出之上開
      電話通聯紀錄，即認定被告上開指摘之事項，可證明為真實而主張免罰。再證
      人即台中市警察局四平派出所警員李進益於原審法院訊問時，亦證稱：九十一
      年一月二十六日下午六時三十分許，被告至派出所報案，指其先生羅義雄與乙
      ○○現在台中市○○路一四五巷一六三號四樓，並謂其有跟蹤羅義雄，見羅義
      雄開車自地下道進去，要伊會同處理，伊與被告過去，有要求警衛與自訴人聯
      絡，自訴人住處無人接對講機，警衛向伊說自訴人可能出去不在家，伊問警衛
      自訴人與羅義雄剛剛有無進入該住處，警衛說他不清楚，伊即回去等語（見原
      審卷宗第一二三頁）。依據被告與劉俊和之配偶之電話通話錄音內容，被告亦
      稱羅義雄於當晚十點即已回家（見原審卷宗第一五一頁）。依據警員李進益之
      證詞，尚不足以證明羅義雄於上開時間確在自訴人居處。縱有此情，亦無從僅
      憑此一事實，即認定羅義雄於上開日期係在至上址與自訴人同居。尤其在此之
      後，被告亦未提出任何自訴人有與羅義雄交往之事證，何能因此即認定被告在
      此之前，及在此之後，對自訴人所為之上開指摘為真實。又本案被告上開所為
      ，雖堪認定具有維護婚姻之意，但此究屬犯罪動機之問題，雖足供量刑參考，
      但並非刑法所規定之免責事由，亦不能因此即認定其無散布於眾之認知與犯意
      。如其所為有侵犯他人權益之事，自不能因此即可主張免責。本案被告僅因懷
      疑，在無相當事證足資佐證之情形下，即憑己測，多次於前開時地，指摘「乙
      ○○與羅義雄正在交往、有婚外情及同居中」等足以毀損自訴人名譽之事項，
      時間長達一年，對象廣及自訴人之同事、母親及被告之同事、親友、鄰居，顯
      逾維繫家庭必要之範圍，由其上開所為亦堪認定其有散布於眾之意圖。另羅義
      雄否認有向被告揚稱吳湘琪是羅義雄與自訴人乙○○所生。如有被告於原審所
      稱：「我是講我先生於五、六年前向我說，他跟乙○○生一個小孩」之情（見
      原審卷宗第一六七頁），以被告上開多次廣為毀損自訴人名譽之情形，其顯不
      可能隱忍此事不對自訴人之家屬為述說。被告此部分所辯尚難採信。雖被告上
      開言詞係在民事事件言詞辯論程序進行中所為，但既在公開法庭為之，且對非
      屬上開民事事件當事人之自訴人為誹謗亦已超過言詞辯論之範圍，被告自難以
      其上開所為，係在法庭陳述對己有利之事實為由，據以辯稱不構成誹謗罪。又
      依據被告與劉俊和配偶之錄音譯詞，被告雖未指名道姓，但由劉俊和之配偶迭
      次回應：「他（指羅義雄）說跟本都沒那麼一回事」（見原審卷宗第一五○、
      一五一頁），足證劉俊和之配偶曾就被告指摘羅義雄與自訴人同居之事，向羅
      義雄查證，其亦知悉被告於電話中所指摘之對象，其情甚明。被告選任辯護人
      以前開情詞辯稱被告所為並未違法，亦非可採。
三、綜上所述，本案被告確有前開意圖散布於眾，而指摘足以毀損自訴人名譽之事，
    其事證甚為明確，被告上開犯行堪以認定。核被告所為，係犯刑法第三百十條第
    一項之誹謗罪。被告先後多次誹謗犯行，其犯罪時間緊接，犯罪構成要件相同，
    顯係基於概括之犯意反覆實施，為連續犯，應依刑法第五十六條連續犯之規定論
    以一罪，並依法加重其刑。原審判決以被告上開犯罪事證已甚明確，乃審酌被告
    尚無前科（見卷附刑案資料查註紀錄表）、及其犯罪動機、目的、手段、所生損
    害、犯罪後態度等一切情狀，並依據刑事訴訟法第三百四十三條、第二百九十九
    條第一項前段，刑法第五十六條、第三百十條第一項、第四十一條第一項前段、
    罰金罰鍰提高標準條例第一條前段、第二條等規定，判處被告拘役四十日，並諭
    知易科罰金之折算標準，其認事用法均無不合，量刑亦無過重情事。被告仍以前
    開情詞提起上訴而否認犯罪，其上訴為無理由，應予駁回。
四、據上論斷，應依刑事訴訟法第三百六十八條，判決如主文。
本案經檢察官甲○○到庭執行職務。
中      華      民      國      九十二  年      九      月      十      日
                                臺灣高等法院臺中分院刑事第三庭
                                      審判長法  官  陳  朱  貴
                                            法  官  胡  忠  文
                                            法  官  廖  柏  基
右正本證明與原本無異。
不得上訴。
                                            書記官  詹  錫  朋
中      華      民      國      九十二  年      九      月      十      日
附錄論罪科刑法條
刑法第三百十條第一項：
意圖散布於眾，而指摘或傳述足以毀損他人名譽之事者，為誹謗罪，處一年以下有期
徒刑、拘役或五百元以下罰金。
                                                                        Ａ


司法院資訊處製作；財團法人民間司法改革基金會備份。
